最高法院民事判決　　　　　　九十六年度台上字第一七五三號
上　訴　人　甲 ○ ○
　　　　　　乙 ○ ○
　　　　　　丙 ○ ○
　　　　　　丁 ○ ○
　　　　　　戊 ○ ○
　　　　　　己 ○ ○
　　　　　　庚 ○ ○
　　　　　　辛 ○ ○
　　　　　　（上列八人為陳池洲之承受訴訟人）
上 列八 人
共　　　同
訴訟代理人　呂 傳 勝律師
被 上訴 人　壬 ○ ○　住台灣省台北縣板橋市○○路○段104巷
　　　　　　癸 ○ ○　住同上市○○○街32巷5號5樓
　　　　　　子 ○ ○　住同上縣樹林市○○路238號4樓
　　　　　　丑 ○ ○　住同上縣永和市○○路175號5樓
　　　　　　寅 ○ ○　住同上縣新店市○○路8巷5號14樓
　　　　　　卯 ○ ○　住台北市○○路○段56巷124號3樓
　　　　　　辰 ○ ○　住同上市○○○路21號4樓之7
上 列七 人
共　　　同
訴訟代理人　許 巍 騰律師
　　　　　　李 怡 卿律師
被 上訴 人　午 ○ ○　住台灣省新竹市○○路351號8樓之2
　　　　　　巳 ○ ○　住台灣省台北縣板橋市○○路○段100號
　　　　　　未 ○ ○　住同上
　　　　　　申 ○ ○　住同上
　　　　　　（上列四人為林李枝之承受訴訟人）
上 列四 人
共　　　同
訴訟代理人　陳 文 億律師
被 上訴 人　酉 ○ ○　住台北市○○○路○段140巷21之1號
　　　　　　戌 ○ ○　住台灣省台北縣土城市○○街3巷10號2
　　　　　　亥 ○ ○　住台北市○○○路○段140巷21之1號
　　　　　　天 ○ ○　住同上
　　　　　　地 ○ ○　住台灣省台北縣土城市○○路21巷17號
　　　　　　宇○○○　住同上縣三峽鎮○○街73號4樓
　　　　　　宙　　○　住台北市○○路○段5巷3弄14之1號3樓
上列當事人間租佃爭議事件，上訴人對於中華民國九十四年十二
月六日台灣高等法院第二審判決（九十四年度上字第三三三號）
，提起上訴，本院判決如下：
    主  文
上訴駁回。
第三審訴訟費用由上訴人負擔。
    理  由
本件上訴人主張：伊於民國四十四年一月一日向訴外人李阿癸承
租其所有如原判決附表所示土地（下稱系爭土地），訂有耕地三
七五租約，其後並續訂至九十一年十二月三十一日。系爭土地其
中四○四號土地上之建物屬農舍，伊並無不自任耕作之情形。且
伊興建該農舍時已經地主同意，李阿癸每年親往收租時亦未異議
，縱認該建物非為農舍，雙方就四○四號土地部分已轉變為普通
租賃關係，其他土地仍成立耕地租賃契約。縱認耕地租賃契約全
部無效，因李阿癸繼續收租，於耕地租約屆滿時並協同辦理耕地
租賃登記，雙方就四○四號土地以外之土地已另成立新耕地租賃
契約，就四○四號土地則成立一般租賃關係。系爭土地於李阿癸
死亡由被上訴人繼承後，被上訴人仍與伊續訂租約，該租約於九
十一年十二月三十一日屆滿後，伊請求續約未果，依耕地三七五
減租條例第二十條規定，租賃關係仍繼續存在。且依耕地三七五
減租條例第一條適用民法第四百五十一條規定，應視為兩造以不
定期限繼續契約。又伊並無欠租，被上訴人不得以欠租為由終止
租約等情，爰求為確認兩造就系爭土地之耕地租賃關係存在之判
決。
被上訴人（宇○○○、宙○二人除外）則以：上訴人在八一三號
土地上興建工廠，現作為倉庫使用，又於五十五年間在四○四號
土地上興建房屋，供居住使用，上訴人已將前開耕地變更用途使
用，有不自任耕作之情事。兩造間之耕地租約自五十五年起，即
因違反耕地三七五減租條例第十六條第一項規定而全部當然失效
，且不因李阿癸之同意興建房屋而變為有效。原租賃關係既已消
滅，兩造自無從續訂租約，兩造間亦未再訂立新租賃契約。又地
○○縱向上訴人收取租金，因其未經全體共有人同意而收取，兩
造間之無效契約亦不因此而變為有效或變為不定期租約。上訴人
已數年未繳納租金，伊自得終止租約等語，資為抗辯。
原審依審理之結果，以：上訴人與被上訴人之被繼承人李阿癸就
系爭土地訂立耕地三七五租約，並經桃園縣大園鄉鄉公所登記，
最初三七五租約登記日期為四十四年一月一日，嗣李阿癸死亡，
由被上訴人繼承系爭土地之所有權。系爭土地其中四○四號土地
原為耕地，上訴人於五十五年間在其上建造房屋，八一三號土地
上亦蓋有加強磚造建物，四○四、四一一號土地地目已於五十七
年間變更為建地。被上訴人地○○曾自行向上訴人收取租金至九
十一年為止等事實，為兩造所不爭執。查四○四號土地上蓋有磚
造及加強磚造瓦頂之一層建物，其總面積約三百餘平方公尺，內
部隔為房間、廚房、飯廳、雞舍、倉庫，現由上訴人被繼承人陳
池洲夫妻及其第三個兒子全家居住使用，為上訴人所承認，且有
第一審法院勘驗筆錄、簡圖及桃園縣蘆竹地政事務所土地複丈成
果圖附卷足憑。足認上訴人於四十四年一月一日向被上訴人之被
繼承人李阿癸承租系爭土地後，於五十五年間即在其中第四○四
號耕地上興建上開房舍供自己及家族居住之用，其面積共計三百
餘平方公尺，顯非以供堆置農具、肥料或臨時休息而為耕作之目
的或為便利耕作所建之簡陋房屋，難謂屬於農舍。上訴人又於八
一三號耕地上蓋有加強磚造房屋一棟，面積達一百九十八平方公
尺，有同上勘驗筆錄及土地複丈成果圖可考，該房屋原供木材工
廠使用，現作為倉庫置放有農機具，然其面積廣大，亦難謂屬僅
供堆置農具、肥料以便利耕作所建之簡陋農舍。按承租人應自任
耕作，並不得將耕地全部或一部轉租於他人。承租人違反前項規
定時，原訂租約無效，得由出租人收回自行耕種或另行出租，耕
地三七五減租條例第十六條第一項、第二項定有明文。所謂承租
人應自任耕作，係指承租人應以承租之土地供自己從事耕作之用
而言；如承租人以承租之土地建築房屋居住或供其他非耕作之用
者，均不在自任耕作之列，應構成同條第二項所定原訂租約無效
之原因；而佃農在承租耕地上固允許有農舍之存在，但所謂農舍
，係指以耕作為目的或為便利耕作所建之簡陋房屋，以供堆置農
具、肥料或臨時休息之用，而非以解決佃農家族實際居住問題為
目的。又耕地三七五減租條例第十六條第二項所謂原定租約無效
，係指承租人違反前項所定不自任耕作或轉租之限制時，原定租
約無待於另為終止表示，當然向後失其效力，租賃關係因而歸於
消滅而言。上揭房屋實際既供上訴人家族居住使用，上訴人未將
租賃物供耕地使用，已有變更用途之非自任耕作情事，無待出租
人另為終止租約之意思表示，全部租約已經當然無效，且不因嗣
後該四○四號土地變為建地，而使原已無效之契約變為有效。又
承租人違反耕地三七五減租條例第十六條第一項之規定時，原定
租約無效，此乃屬法律之禁止規定，違背其規定當然無效，並不
因出租人同意而使其有效。上訴人雖主張其興建系爭房屋曾經李
阿癸同意云云，惟未見其舉證以實其說，已非可採，況縱經同意
，租約亦不因事前經地主同意建屋，而認仍為有效。系爭耕地租
賃契約，既歸於消滅，縱嗣後仍就原有耕地租約有為續約情事，
惟並非雙方間重新約定新的租賃契約之合意；何況，上訴人迄今
仍有非自任耕作之情事，該租約仍屬違反法律之禁止規定而為無
效。上訴人雖另主張其與李阿癸有剔除第四○四號土地，就其他
耕地重新成立租約之意思表示合致，惟自上訴人所提租金單據觀
之，其付租範圍均含第四○四號土地，上訴人主張與事實不符，
並非可採。又上訴人主張其已將租金交予被上訴人地○○縱認屬
實，因地○○陳稱其係就個人部分為收租，況地○○未經全體共
有人之同意，向上訴人收取租金亦不使兩造間耕地租賃關係因此
有效存在。系爭土地租約既於五十五年間因上訴人不自任耕作違
反法律禁止規定而無效，從而，上訴人請求確認兩造間就系爭土
地之耕地租賃關係存在，為無理由，不應准許等詞，因而維持第
一審所為上訴人敗訴之判決，駁回其上訴，經核於法並無違背。
上訴論旨，就原審取捨證據、認定事實及解釋契約之職權行使，
指摘原判決不當，求予廢棄，非有理由。
據上論結，本件上訴為無理由。依民事訴訟法第四百八十一條、
第四百四十九條第一項、第七十八條，判決如主文。
中　　華　　民　　國　九十六　年　　八　　月　　十　　日
                      最高法院民事第三庭
                          審判長法官  吳　正　一
                                法官  劉　福　聲
                                法官  黃　義　豐
                                法官  簡　清　忠
                                法官  劉　靜　嫻
      本件正本證明與原本無異
                                      書  記  官
中　　華　　民　　國　九十六　年　　八　　月　二十三　日
                                                      Ｋ
